【裁判字號】    95,簡,148
【裁判日期】    951031
【裁判案由】    綜合所得稅
【裁判全文】
臺北高等行政法院判決
                                     95年度簡字第00148號
原      告  甲○○
訴訟代理人  陳美玲律師
被      告  財政部臺北市國稅局
代  表  人  許虞哲(局長)
訴訟代理人  乙○○
上列當事人間因綜合所得稅事件，原告不服財政部中華民國94年
12月29日台財訴字第09400542740號訴願決定，提起行政訴訟。
本院判決如下：
    主  文
原告之訴駁回。
訴訟費用由原告負擔。
    事  實
一、事實概要：原告88年度綜合所得稅結算申報，原列報其本人
    與其配偶陳莊己妹名下共有坐落臺北市○○○路○ 段248 號
    2 樓之1 房屋 (下稱系爭房屋)之 租賃收入各新臺幣 (下同
    )30 萬元，減除43% 必要損耗及費用後租賃所得各171,000
    元，經被告認定該筆房屋88年度之租賃收入應各為370,800
    元，租賃所得各211,356 元，核定原告綜合所得總額為7,90
    6,692 元，淨額7,307,692 元，應補稅額18,124元。原告不
    服，申請復查，未獲變更，提起訴願亦經決定駁回後，遂提
    起本件行政訴訟。
二、兩造聲明：
    (一)原告聲明：訴願決定及原處分均撤銷。
    (二)被告聲明：駁回原告之訴。
三、兩造之爭點：
    (一)原告主張之理由：
      1.原告夫妻與其他房屋所有權人、土地所有權人，於88年
        將系爭房屋及其坐落基地出租予寶宏證券股份有限公司
        公司南京分公司(下簡稱寶宏證券公司)，原告夫妻自承
        租人收取88度租金計各為30萬元，此有寶宏證券公司開
        立88年度扣繳憑單可稽，原告亦按該扣繳憑單所載事項
        據實申報並依被告核定稅額繳納在案，並無其他未申報
        或漏報之所得，實無被告機關所核定租金收入各為370,
        080 元之事實存在，被告核定原告尚應補稅額18,124元
        顯無理由，且違反行政程序法第43條所規定行政機關應
        遵守之採證法則及論理法則，依法應予撤銷。
      2.次按，改制前行政法院71年度判字第1158號裁判要旨：
        「原告與其兄妹共有系爭房屋並約定由其妹一人管理出
        租，收用全部租金，被告機關自不得因原告為共人即按
        其應有部分比率，核定其租賃所得。…是則，除確切證
        據可證明其妹收取之租金，仍按應部分之比率，分給原
        告外，能否謂原告就該房屋之出租，亦有租賃所得，即
        非無審酌之餘地」可知，除有確切證據可證明外，不得
        逕予認定共有人必有租賃所得或租賃所得相同。基此，
        被告並無確切證據可證明寶宏證券公司88年度開立扣繳
        憑單給付租金總計3,708,000 元，已按應有部分比率給
        付予系爭房屋共有人之情形下，遂認原告與配偶之租金
        收入各為370,800 元，絲毫未論原告夫妻實際租賃收入
        各僅有30萬元且已據實申報之事證，顯然違反上開裁判
        意旨且與事實不符，亦違反憲法第19條所定人民依法納
        稅原則及實質課稅原則，自應予撤銷。又被告援引財政
        部69.11.14台財稅第39393 號函釋規定，已違反法律保
        留原則，且為上開裁判所不採，自無援引適用之餘地。
      3.復查，被告就訴外人陳胎卿之房屋租賃收入，於93.9.2
        7 財北國稅法0000000000號復查決定，所據以認定租賃
        收入核課之標準，係以該年度之扣繳憑單所載事項為依
        據，則相較於本件既為相同之租賃收入認定事件，依行
        政程序法第6 條明文規定，不得為差別待遇或採不同標
        準，即應以扣繳憑單為認定租賃收入之依據。惟被告竟
        就相同認定租賃收入之事件，未採同一認定依據標準 (
        即扣繳憑單)， 已然違反行政程序法第6 條平等原則規
        定，原處分實有違誤，應予撤銷。
      4.被告援引公寓大廈管理條例第9條第1項規定主張區分所
        有權人使用收益之基地之比例應與房屋應有部分比例相
        同乙節，曲解上開法條之原意，蓋按公寓大廈管理條第
        第9條第1項規定：「各區分所有權人按其共有之應有部
        分比例，對建築物之共用部分及其基地有使用收益之權
        。」可悉，係指區分所有權人對建築物之共用部分及共
        用部分之基地，得按其共有之應有部分比例使用收益，
        與房屋應有比例不同且無關，亦與本件事實及課稅標準
        無關，而無適用之餘地。
      5.又查，依系爭「租賃契約書」第1 條約定：「租賃標的
        物：台北市○○○路○段248 號（使用執照78使字第
        0092號）第二樓之一，…連同所屬基地。」可知，系爭
        租賃契約就租賃標的物明白約定，除房屋外，尚有基地
        。因此，依所得稅法第14條第1 項第5 類租賃所得之規
        定，系爭「房屋所有權人」及「基地所有權人」均有租
        賃所得，自應依法申報所得繳交稅款。事實上，系爭房
        屋所有權人及基地所有權人業已依法申報所得且繳交稅
        款，被告機關亦有詳實之資料可查，惟被告機關竟認定
        僅有房屋所有權人有租賃所得，與事實不符，是原處分
        顯然違法不當，應予撤銷。
      6.至於訴外人即房屋共有人之一陳胎宗與原告及其他共有
        人長期不睦且不相往來，陳胎宗早於85年2 月28日即已
        授權委託第三人（廖國昌）處理其所有不動產（包括房
        屋及土地）之出租事宜，故陳胎宗就系爭房屋另與承租
        人寶宏證券公司公司訂定不同之租賃契約，陳胎宗就系
        爭房屋其應有部分之88年度租金（741,600 元）係由其
        個人自行領取，而與原告及系爭房屋其他共有人無關。
    (二)被告主張之理由：
      1.本件原告88年度綜合所得稅結算申報，申報其本人及配
        偶陳莊己妹取自寶宏證券公司租賃收入各30萬元，租賃
        所得各171,000 元。嗣經被告查得，本件係原告夫妻及
        訴外人陳胎卿等10人，於88年度將渠等共有系爭房屋出
        租予寶宏證券公司，該分公司當年度給付計租金3,708,
        000 元，被告乃依房屋所有權人應有部分之比例 (原告
        及其配偶之應有部分各為1/10) ，核定原告夫妻當年度
        租賃收入各為370,800 元，經減除43％必要損耗及費用
        後租賃所得各171,000 元，併課原告當年度綜合所得稅
        ，揆諸行為時所得稅法第14條第1 項第5 類及財政部69
        .11.14 台財稅第39393 號函釋規定，於法並無不合。
      2.次查，本件租賃契約係由房屋共有人之一陳胎金與寶宏
        證券公司所訂，契約內容載有88年度租金2,966,400 元
        ，而依原告於訴願書陳述共有人之一陳胎宗另向該公司
        收取租金741,600 元，經核對該公司向被告申報扣繳報
        核聯所列租金合計3,708,000 元，是本件租賃租金總額
        為3,708,000 元，當無疑義。而上開租賃物為原告夫妻
        與訴外人陳胎宗等10人共有 (原告及配偶之應有部分各
        為1/10) ，是被告依首揭法令規定，按共有人應有部分
        比例核算原告及其配偶各為211,356 元，即無違誤。
      3.再查，民法本有租賃契約之出租人不以租賃物所有權人
        為必要之見解，惟該見解係針對締結租約之當事人身分
        資格所為之規範，以出租人締結租約並無需由本人親自
        為之，尚可委任第三人(包括其他共有人)與承租人締結
        租約。如租約由所有權人本人與承租人締結，其租金由
        所有權人收取殆無疑義；縱所有權人委任第三人以出租
        人身分與承租人締結租約，而出租人(即第三人)不論係
        以本人名義或以自己名義履行租約，所有權人對於出租
        人皆有租金請求權，是實質租金所有人仍為所有權人。
        至於所有權人與第三人間約定租金由第三人收取、所有
        ，乃所有權人對於第三人之贈與關係，無礙所有權人於
        上開租賃關係中之租金請求權，兩者係屬不同之法律關
        係，要難以所有權人與第三人間之約定而排除所有權人
        之租金請求權之存在。
      4.況且，租稅為法定之債，因此個別稅捐債務，於法律規
        定應納稅捐之構成要件事實發生時，即已發生。原告與
        第三人之間所作之約定（即租約由第三人出面締結，租
        金由第三人收取），乃為原告與第三人間之私權關係，
        不得由渠等任意選擇變更課稅主體及金額，否則不啻鼓
        勵所有權人藉此方式分散所得，以規避其本人之高累進
        稅率，逃漏稅捐。是基於租稅公平原則、實質課稅原則
        及首揭法令規定，系爭租賃物既為原告等人所共有，則
        自應按原告及其配偶應有部分核課租賃所得。
      5.又查，寶宏證券公司就88年度承租系爭房屋申報租賃所
        得扣繳憑單時，係申報給付陳胎金及陳胎宗租金各2,96
        6,400 元及741,600 元，合計3,708,000 元。嗣經被告
        所屬松山分局重新依系爭房屋共有人之之應有部分更正
        核定租賃所得在案。至原告所稱其他共有人均依寶宏證
        券公司開立之扣繳憑單分別辦理本年度綜合所得稅結算
        申報，申報租賃收入30萬元乙節，經查寶宏證券公司本
        年度申報系爭租賃所得扣繳憑單及被告更正核課所得人
        、金額已如前開所述，而原告等據此申報之扣繳憑單租
        賃收入30萬元，乃為寶宏證券公司與原告等人之內部資
        料，寶宏公司並未向被告辦理扣繳憑單更正申報，且被
        告亦未再據此重複核課房屋所有權人之租賃所得。另其
        中非房屋所有權人陳貞允君部分，被告依據申報額（租
        賃收入30萬元）核定租賃所得，是有重複核課情形，當
        事人可檢附相關資料向被告所轄稽徵所辦理更正。
      6.另關原告主張應按土地所有權人應有部分歸課租賃所得
        部分：經查，原告等共有系爭房屋，其坐落基地為臺北
        市○○段○ ○段296 地號、300 地號，而該地號亦分別
        為原告家族成員共有出租房屋─臺北市○○○路○ 段24
        8 號地下1 樓、1 樓、2 樓、3 樓、3 樓之1 、3 樓之
        2 、3 樓之3 、4 樓、4 樓之1 、4 樓之2 、4 樓之3
        、5 樓、5 樓之1 、5 樓之2 、5 樓之3 、16樓、16樓
        之1 、16樓之2 、16樓之3 、17樓、17樓之1 、17樓之
        2 、17樓之3 及同路段250 號1 樓等房屋之坐落基地，
        而原告及家族成員將渠等共有房屋出租，所締結之租賃
        契約亦均載明租賃標地物包括房屋及其坐落基地，是原
        告及家族成員出租房屋之房屋應有部分與使用收益之基
        地比例相同，從而，被告按原告及其配偶之房屋應有部
        分（各1/10）核定租賃所得並無不合。
    理  由
一、本件原告起訴時，被告之代表人為張盛和，嗣於訴訟中變更
    為許虞哲，茲據新任代表人具狀聲明承受訴訟，經核無不合
    ，應予准許。
二、本件原告88年度綜合所得稅結算申報，原列報其本人與配偶
    陳莊己妹因出租與訴外人陳胎金等人共有系爭房屋，取自寶
    宏證券公司之租賃收入各30萬元，減除43% 必要損耗及費用
    後之租賃所得各171,000 元。嗣經被告依查得資料，以寶宏
    證券公司因承租系爭房屋，於88年度給付租金計3,708,000
    元，乃按系爭房屋共有人之所有權應有部分比例，核定原告
    及配偶此部分租賃收入各為370,800 元，減除43% 必要損耗
    及費用後之租賃所得各為211,356 元，併計歸課原告當年度
    綜合所得稅，核定原告應補稅額為18,124元之事實，為兩造
    所不爭，並有原告前開結算申報書及被告核定通知書附原處
    分卷可稽，堪信為真實。故本件厥應審究者，係被告按原告
    及配偶對系爭房屋之所有權應有部分，核定渠等出租系爭房
    屋之租賃所得，是否有據？
三、經查：
    (一)按「個人之綜合所得總額，以其全年左列各類所得合併計
      算之：…第五類：租賃所得及權利金所得︰凡以財產出租
      之租金所得，財產出典典價經運用之所得或專利權、商標
      權、著作權、秘密方法及各種特許權利，供他人使用而取
      得之權利金所得︰一、財產租賃所得及權利金所得之計算
      ，以全年租賃收入或權利金收入，減除必要損耗及費用後
      之餘額為所得額。」「納稅義務人之配偶，及合於第17條
      規定得申報減除扶養親屬免稅額之受扶養親屬，有前條各
      類所得者，應由納稅義務人合併報繳。」行為時所得稅法
      第14條第1項第5類第1款、第15條第1項分別定有明文。
    (二)次按，「共有物，除契約另有約定外，由共有人共同管理
      之。」為民法第820條第1項所明定。財政部71年2月2日台
      財稅第30682 號函略以：「主旨：共有物之出租，其租賃
      所得應按各共有人之應有部分計算，課徵綜合所得稅。」
      係財政部基於中央主管機關職權，就所得稅法第14條第1
      項第5 類第1 款有關共有物之租賃，應如何計算各共有人
      之租賃所得之細節性、技術性事項所為之釋示，並未抵觸
      前揭法律規定，且防杜所有權人利用他人名義出租不動產
      ，藉以方式分散所得而規避本人之累進稅率，以維租稅公
      平原則，自得予援用。
    (三)查系爭房屋為原告及其配偶陳莊己妹與訴外人陳胎金、陳
      胎宗、陳胎卿、陳胎宗、郭小豫、陳吳三妹、陳鼎仁等共
      9 人分別共有（其中陳胎宗之應有部分為10分之2 ；其餘
      共有人之應有部分均為10分之1）， 上開共有人中之陳胎
      金及陳胎宗於88年間分別與寶宏證券公司訂立租賃契約，
      將系爭房屋全部出租予該公司使用，寶宏證券公司已依約
      於88年度分別給付陳胎金、陳胎宗各2,966,400 元、741,
      600 元，合計3,708,000 元等情，為原告所不爭，並有陳
      胎金與寶宏證券公司簽訂之租賃契約書、寶宏證券公司88
      年度系爭租賃所得扣免繳憑單申報書及扣繳憑單附本院卷
      可稽，堪信為真正。故被告依原告及其配偶之所有權應有
      部分各10分之1 ，計算渠等當年度出租系爭房屋之租賃收
      入各為370,800 元，經減除43% 必要損耗及費用，核定租
      賃所得各211,356 元，併計歸課原告當年度綜合所得稅，
      揆諸前揭說明，於法並無不合。
    (四)再查，寶宏證券公司88年度承租系爭房屋，向被告申報租
      賃所得扣繳憑單時，係申報給付陳胎金及陳胎宗租金各為
      2,966,400元及741,600元，已如前述，並有該公司前開申
      報扣繳憑單資料可稽，原告及其配偶雖持有寶宏證券公司
      另行開立之扣繳憑單，記載渠等當年度取自該公司之租金
      收入為30萬元，然寶宏證券公司並未向被告辦理扣繳憑單
      更正申報，且與上開租賃契約所載不符，原告復未提出分
      管契約、委託書、資金流程或其他足資採信之證據以為證
      明，空言主張陳胎宗係個人出租系爭房屋並全數收取租金
      741,600 元；其與配偶及其餘共有人係共同委託陳胎金出
      租系爭房屋，但僅分得租金各30萬元云云，尚不足採。
    (五)又查，原告及其配偶與其他共有人所有系爭房屋，係位於
      台北市○○○路○段248 號17層建物第2 樓之1 ，為該17
      層建物之區分所有權人，並依渠等共有系爭房屋之應有部
      分比例，與上開17層建物之其他區分所有權人分別共有該
      建物坐落基地台北市○○段○ ○段296 號、300 號土地之
      所有權等情，此有上開建物、土地登記資料附本院卷可稽
      。復觀諸上開訴外人陳胎金與寶宏證券公司所訂上開租賃
      契約書第1 條約定：「租賃標的物：台北市○○○路○段
      248 號（使用執照78使字第0092號）第2 樓之1 ，計面積
      約164.8 坪…附原有固著、隔間、水電、衛生、空氣調節
      及安全系統等設備連同所屬基地。」可知，上開租賃契約
      之租賃標的物所稱之「基地」，係原告及配偶與其他共有
      人基於系爭房屋所有權及其坐落基地所有權應有部分，對
      該房屋坐落所屬前開基地之使用收益之權，核與前開基地
      之其餘共有人（即上開17層建物之其他區分所有權人）無
      涉，原告主張系爭租賃契約之標的既包含基地，基地所有
      權人亦均有租賃所得，不應認定僅有「房屋所有權人」有
      租賃所得云云，顯有誤解，亦無足取。又原告援引改制前
      行政法院71年度判字第1158號判決，並非判例，核屬個案
      之見解，且案情各別，本件自不受其拘束，附予敘明。
四、綜上所述，原處分於法並無違誤，訴願決定予以維持，亦無
    不合，原告仍執前詞，訴請撤銷，為無理由，應予駁回。又
    本件為簡易訴訟事件，爰不經言詞辯論逕為判決，併予敘明
    。
據上論結，本件原告之訴為無理由，爰依行政訴訟法第233 條第
1 項、第98條第3 項前段，判決如主文。
中    華    民    國    95    年    10    月   31     日
                            第二庭  法  官  蕭惠芳
上為正本係照原本作成。
本件以訴訟事件所涉及之法律見解具有原則性者為限，始得於本
判決送達後20日內向本院提出上訴狀並表明上訴理由，如已於本
判決宣示後送達前提起上訴者，應於判決送達後20日內補具上訴
理由（均按他造人數附繕本），且經最高行政法院許可後方得上
訴。
中    華    民    國    95    年    10    月   31     日
                                    書記官  李淑貞


司法院資訊處製作；財團法人民間司法改革基金會備份。
